【裁判字號】    97,勞訴,22
【裁判日期】    971113
【裁判案由】    給付資遣費
【裁判全文】
臺灣板橋地方法院民事判決              97年度勞訴字第22號
原      告  丁○○
訴訟代理人  李永裕律師
複代理人    乙○○
            戊○○
被      告  統聯汽車客運股份有限公司
法定代理人  甲○○
訴訟代理人  丙○○
上列當事人間請求給付資遣費事件，經本院於民國97年10月27日
言詞辯論終結，判決如下：
    主      文
被告應給付原告新台幣肆拾玖萬肆佰捌拾柒元及自民國九十七年
二月二十日起至清償日止，按年息百分之五計算之利息。
原告其餘之訴駁回。
本判決第一項於原告以新台幣壹拾陸萬仟元供擔保後，得假執
行；但被告得以新台幣肆拾玖萬肆佰捌拾柒元為原告預供擔保，
而免為假執行。
訴訟費用由被告負擔百分之九十三，餘由原告負擔。
其餘假執行之聲請駁回。
    事實及理由
甲、程序方面：
    按訴訟送達後，原告不得將原訴變更或追加他訴，但擴張或
    減縮應受判決事項之聲明者，不在此限，民事訴訟法第255
    條第1 項第3 款定有明文。本件原告起訴請求之金額原為新
    台幣（下同）592,870 元，嗣減縮為526,005 元（見第98頁
    ），核屬減縮應受判決事項之聲明，依上開規定，不在禁止
    之列，應予准許。
乙、實體方面：
一、原告主張：
    (一)原告自民國（下同）85年12月17日起受僱被告公司，擔任
      司機職務，向來盡忠職守，克盡己職，詎被告竟以原告與
      訴外人陳姓副站長發生爭吵互毆，違反被告公司工作規則
      第12條第1 項第2 款「員工有左列情形之一者，本公司得
      不經預告終止契約：二對雇主或其家屬、雇主代理人或其
      他員工實施暴行或重大侮辱者」之規定，除無預警停止派
      班外，於96年12月31日片面發布解僱令，不經預告將原告
      解僱。惟勞工相對於雇主而言，顯然欠缺對等防禦能力，
      且所謂懲戒性解僱，又涉及剝奪勞工之既有工作權，要屬
      憲法工作權保障之核心範圍，雇主所為懲戒性解僱與受僱
      人之違規行為，在程度上須屬相當，方得為之，原告發生
      鬥毆時間為96年12月25日深夜，為原告休假之日，鬥毆所
      在地安通停車場亦非被告公司工作之場所，原告於休假日
      在被告公司工作場所外，因同事先行挑釁毆打，為防衛不
      得己與同事發生鬥毆，對被告所經營之客運業務無造成危
      險，亦未產生任何損害，原告違規行為尚屬輕微，被告卻
      捨棄警告、申誡、記過等對勞工權益較小之懲戒處分，逕
      為懲戒性解僱，剝奪原告之工作權，對照原告違反工作規
      則之情節，顯不相當，亦不符勞動基準法（下簡稱勞基法
      ）第12條第1 項第4 款規定之「情節重大」要件，被告之
      解僱顯不合法。
    (二)被告違法解僱行為，除違反兩造勞動契約規定外，並嚴重
      損害原告受憲法及法律所保障之勞工權益，原告於97 年1
      月22日依勞基法第14條第1 項第6 款規定，於知悉其情形
      之日起30日內終止兩造之勞動契約，自屬合法有據，並得
      依同法第14條第4 項準用第17條規定，請求被告給付原告
      任職之11年又15日期間（自85年12月17日起至96年12月31
      日止），按勞動契約終止前6 個月平均工資53,492元計算
      之資遣費。又原告自94年7 月1 日起適用勞退新制，是以
      該日前之年資應依勞動基準法之舊制計算資遣費，自94年
      7 月1 日起則依勞工退休金條例之新制計算，其中舊制之
      年資為8 年6 月又15日，依勞動基準法相關規定，原告得
      請求8 又7/12個月平均工資之資遣費459,140 元【計算式
      ：53,492×（8 ＋7/12）＝459,140 ，元以下四捨五入，
      以下同】；另屬新制年資為2 年6 月，依工退休金條例相
      關規定，原告得請求1 又1/4 個月平均工資之資遣費66,8
      65元【計算式：53,492×（1 ＋1/4） ＝66,865】，共計
      原告得請求之資遣費為526,005 元【計算式：459,140 ＋
      66,865＝526,005 】。
    (三)訴之聲明：
      (1)被告應給付原告526,005 元及自起訴狀繕本送達翌日起
        至清償日止，按年息5%計算之利息。
      (2)原告願供擔保，請准宣告假執行。
二、被告答辯：
    (一)被告公司合法解僱原告
      被告公司工作規則第12條第2 款規定：「員工有左列情形
      之一者，本公司得不經預告終止勞動契約……二對於雇主
      、雇主家屬、雇主代理人或其他共同工作之勞工，實施暴
      行或有重大侮辱之行為者。」被告公司上開工作規則條款
      復與勞基法第12條第1 項第2 款之規定相符。本件原告於
      96年12月26日凌晨於被告公司所屬之台南安通調度室外，
      與當時之助理副站長陳建盛互毆，當日即由被告公司稽查
      人員查證屬實並對原告、訴外人陳建盛與站務員陳威辰皆
      做成約談筆錄，被告公司於同年月31日以統人字第060 號
      命令據以將原告與訴外人陳建盛予以解僱，並無不合。
    (二)下班時間對同事暴行，解僱有效
      「勞工對於雇主、雇主代理人，或其他共同工作之勞工，
      實施暴行或有重大侮辱之行為者，雇主得不經預告終止契
      約。」勞基法第12條第1 項第2 款定有明文。上述規定並
      未規定在工作場所或工作時間內，且雇主之家屬或其代理
      人並非全然於上班時間內從事與勞工相同之工作，其立法
      意旨，顯係注重其一定之身分，而非限於在工作場所或在
      勞工工作之時間內對於其他勞工實施暴行或侮辱之行者為
      限，足見上開法律規定，不問係在上班時間及下班時間，
      其地點亦不論是否在廠內、廠外，均有其適用（台灣高等
      法院82年度勞上字第5 號判決可供參酌）。本件原告與訴
      外人陳建盛雖係於休假時間發生互毆，原告亦辯稱對被告
      公司營運未造成損害云云，惟參酌上開判決、勞基法及工
      作規則之規定，被告公司將原告解僱，於法有據。
    (三)勞基法12條第1 項第2 款之規定並不以情節重大為必要
      勞基法12條第1 項第2 款、第4 款為獨立條款，依立法精
      神，既將第2 款之規定明示「實施暴行或有重大侮辱之行
      為」列舉出來，而第4 款則係規定「違反勞動契約或工作
      規則情節重大」，亦即除勞動契約或工作規則己明定何種
      情形下為「情節重大」者外，以對雇主之經營管理重大影
      響者必要，故第2 款之規定並不以符合第4 款之要件為必
      要，僅需有實施暴行或重大侮辱之行為已足。本件原告與
      訴外人陳建盛（與原告同站而位居副站長職位）發生互毆
      暴行乃係事實，且原告為駕駛員，受訴外人陳建盛之管理
      監督，而被告公司所屬員工近2 千人，今2 人發生互毆，
      原告除違反勞動契約（需聽從上級之指揮監督之義務）外
      ，對被告公司之經營管理已產生重大影響，是故，被告公
      司據以解僱，並無不合。
    (四)原告無權請求資遣費
      被告公司既合法將原告解僱在先，原告即無從依勞基法第
      14條第1 項第4 款之規定終止與被告公司間之勞動契約，
      進而請求資遣費。
    (五)退步言，縱使解僱不合法，計算平均薪資亦應以本俸為計
      算基準
      平均薪資應以本俸為計算基準，原告所列其他項目均為獎
      勵性質之給與，不應列入平均薪資之計算。本件原告95年
      7 月至12月之每月本俸分別為12,602元、12,602元、12,1
      95元、12,602元、12,195元、12,602元，故原告之平均薪
      資應為12,466元。
    (六)答辯聲明：
      (1)原告之訴及假執行之聲請均駁回。
      (2)如受不利判決，被告願供擔保請准宣告免為假執行。
三、兩造不爭執之事項：
    (一)原告自85年12月17日起受僱於被告公司擔任駕駛員，至96
      年12月31日止。
    (二)被告公司於96年12月31日以原告與訴外人即副站長陳建盛
      爭吵互毆為由，發布解僱命令將原告解僱，原證1 之解僱
      令影本為真正。
    (三)原告於97年1 月21日所發終止兩造間勞動契約之律師函，
      經被告公司於97年1 月22日收受。
    (四)原證4 之被告公司工作規則影本為真正。
    (五)原證7 之原告存褶影本為真正。
    (六)本件應以原告96年7 月至96年12月之薪資數額計算原告之
      平均工資。
    (七)本件訴訟標的法律關係為：勞動基準法第17條資遣費請求
      權。
四、兩造同意本件爭點如下：
    (一)被告依工作規則第12條2 款規定將原告解僱，有無違法？
      是否符合勞基法12條第1 項第2 款之規定？
    (二)本件之解僱有無依勞基法第12條第1 項第4 款規定檢視之
      必要？如有必要，被告依工作規則12條2 款規定將原告解
      僱，是否符合勞基法12條第1 項第4 款之規定？
    (三)若被告之解僱不合法，則原告於97.1.21 日以律師函終止
      勞動契約，並請求給付資遣費是否有據？
    (四)原告平均薪資數額為何？原告請求給付資遣費526,005 元
      有無理由？
五、本院之判斷：
    (一)被告依工作規則12條2 款規定將原告解僱有無違法？是否
      符合勞基法12條第1 項第2 款之規定？
      (1)按「員工有下列情形之一者，本公司得不經預告終止契
        約：二對雇主或其家屬、雇主代理人或其他員工實施暴
        行或重大侮辱者。」為被告公司工作規則第12條第2 款
        所明定。又「勞工有左列情形之一者，雇主得不經預告
        終止契約：二對於雇主、雇主家屬、雇主代理人或其他
        共同工作之勞工，實施暴行或重大侮辱之行為者。」勞
        基法第12條第1 項第2 款亦有明文規定。本件被告既主
        張其係因原告與所屬之台南安通調度室副站長陳盛互毆
        ，而依勞基法第12條第1 項第2 款規定解僱原告（見第
        60頁），是本件首應審究者厥為被告公司之解僱是否符
        合勞基法第12條第1 項第2 款之規定。
      (2)勞基法第12條第1 項第2 款固規定勞工對於其他共同工
        作之勞工實施暴行者，雇主得不經預告終止契約，惟因
        此時雇主對於違反事業秩序之勞工得施以解僱即終止勞
        動契約之懲戒權，對勞工所生影響甚為嚴重，參酌勞基
        法第1 條揭示之「保障勞工權益，加強勞雇關係」立法
        目的，以及勞資關係乃係以勞動力為中心，受時間、空
        間限制之結合關係，並非勞工與雇主之全人格之結合關
        係，在工作時間外之勞工業務外行為，屬於勞工之私生
        活範圍，非雇主所得任意支配，惟有勞工之行為與事業
        活動有直接關連，且損害事業之社會評價，為維持事業
        秩序之必要，方足為懲戒之對象（最高法院97年台上字
        第423 號判決意旨可資參照），故解釋上應認勞工實施
        暴行須與其工作在時間、空間及內容上有所關連，且所
        謂之「暴行」，除須依具體情事認定外，其程度亦應達
        到嚴重干擾勞動關係，致難期繼續而有立即終止之必要
        。
      (3)查本件原告與其所屬之台南安通調度室副站長陳建盛於
        96年12月26日凌晨０時20分在台南安通停車場外之附近
        處所發生爭吵並進而互為毆打等情，有被告提出之員工
        約談筆錄影本3 份為證；而上開時間並非上班時間，96
        年12月26日復為原告休假之日，爭吵互毆地點亦非在被
        告公司工作場所內，且原告與陳建盛係因私事發生爭執
        ，復為兩造所不爭執之事實，則原告於非上班時間，在
        與工作場所以外之處所，與陳建盛因私事發生爭吵並進
        而互為毆打，無論在時間、空間及內容上既均與其工作
        無直接之關連，自屬原告私人生活領域範圍，非被告所
        得支配。況原告因私事與陳建盛發生爭吵、毆打之行為
        ，其嚴重性是否已達「暴行」程度，而嚴重干擾勞動關
        係，難期繼續而有立即終止之必要，亦未據被告舉證證
        明，因此自難認被告公司之解僱符合勞基法第12條第1
        項第2 款規定。
    (二)本件之解僱有無依勞基法第12條第1 項第4 款規定檢視之
      必要？如有必要，被告依工作規則第12條2 款規定將原告
      解僱，是否符合勞基法12條第1 項第4 款之規定？
      (1)依原證1 所示之被告公司96年12月31日統人字第060 號
        命令之記載，被告公司係以原告於96年12月26日在安通
        停車場附近與陳建盛互毆，依工作規則第12條第2 款予
        以解僱之懲處，是此處即應再為審究被告依上開工作規
        則之規定將原告解僱是否合法。
      (2)按違反勞動契約或工作規則，情節重大者，雇主得不經
        預告終止契約，勞基法第12條第1 項第4 款定有明文。
        本件被告既以原告違反工作規則第12條2 款規定而將原
        告解僱，其解僱自應符合勞基法第12條第1 項第4 款所
        定「情節重大」之要件。而所謂「情節重大」，係屬不
        確定之法律概念，不得僅就僱主所訂工作規則之名目條
        列是否列為重大事項作為決定之標準，須勞工違反工作
        規則之具體事項，客觀上已難期待僱主採用解僱以外之
        懲處手段而繼續其僱傭關係，且僱主所為之懲戒性解僱
        與勞工之違規行為在程度上須屬相當，方符合上開勞基
        法規定之「情節重大」之要件。則勞工之違規行為態樣
        、初次或累次、故意或過失違規、對僱主及所營事業所
        生之危險或損失、勞雇間關係之緊密程度、勞工到職時
        間之久暫等，均為是否達到懲戒性解僱之衡量標準（最
        高法院95年台上字第2465號判決參照）。
      (3)原告與副站長陳建盛於96年12月26日凌晨０時20分在台
        南安通停車場外之附近處所發生爭吵並互為毆打，而有
        違反工作規則之情，固堪認定，惟原告違反工作規則之
        行為係在工作場所以外、非上班時間內發生，爭執之事
        由又為私事，與事業之活動並無關連，被告復未證明原
        告之違規行為已嚴重影響其事業活動，對所營之客運業
        務造成危險或損失，自難認已達「情節重大」之程度，
        且原告自85年12月17日起受僱於被告公司，於本件衝突
        事件發生時已在被告公司服務11年，被告在未證明原告
        於工作期間有累次違反工作規則或其他足令其必須行使
        解僱之懲處手段之情況下，逕將原告解僱，其懲處手段
        與原告之違規行為在程度上亦非屬相當，是依上開說明
        ，被告依工作規則第12條2 款規定將原告解僱，與勞基
        法12條第1 項第4 款之規定有違。
    (三)若被告之解僱不合法，則原告於97.1.21 日以律師函終止
      勞動契約，並請求給付資遣費是否有據？
      本件被告依工作規則第12條2 款規定將原告解僱，並不符
      合勞基法12條第1 項第2 款及第4 款之規定，既經認定如
      前，被告終止兩造間僱佣關係自不合法，其終止不生效力
      。又被告違法解僱原告，足認有違反勞動契約或勞工法令
      ，致損害原告權益情事，故原告於97.1.21 日以原證3 之
      律師函主張依勞基法第14條第1 項第6 款規定終止兩造間
      之勞動契約，應屬合法，原告於終止契約後，依勞基法第
      14條第4 項、第17條規定，請求被告給付資遣費，亦屬有
      據。
    (四)原告平均薪資數額為何？原告請求給付資遣費526,005 元
      有無理由？
      (1)按平均工資，謂計算事由發生之當日前六個月內所得工
        資總額除以該期間之總日數所得之金額；又所謂工資，
        係謂勞工因工作而獲得之報酬，包括工資、薪金、獎金
        、津貼及其他任何名義之經常性給與均之，此觀勞基法
        第2 條第4 款及第2款之規定即明。
      (2)查原告於96年7 月至96年12月之該6 個月期間之薪資數
        額分別為62,222元、54,910元、57,136元、49,575元、
        55,608元、30,386元，有被告所提該段期間之原告薪資
        單為證。依上開薪資單所載，各項給付中除「例休假加
        給」非每月均可領取之工資，非屬經常性給與，暨「窗
        簾補貼」非屬勞務之對價，難認工資，皆應予以剔除外
        ，其餘「基本本俸」、「延長工時加給」、「伙食津貼
        」、「技勤本俸」、「清潔本俸」、「清潔代金」、「
        IS O獎金」等均屬經常受領之給付，且係因勞務付出所
        獲致之報酬，應屬工資之一部，經剔除上開認定非屬工
        資之部分後，原告於96年7 月至96年12月之薪資數額分
        別為59,032元、54,690元、55,472元、48,484元、53,9
        49元、27,650元，故被告之平均工資為49,880元【計算
        式：（59,032＋54,690＋55,472＋48,484＋53,949＋27
        ,650）÷6 ＝49,880】。原告主張平均工資為53,492元
        ，被告抗辯以本俸計算平均工資為12,128元，均無足取
        。
      (3)又原告自94年7 月1 日起適用勞退新制，有被證5 之勞
        工退休金制度選擇意願徵詢表在卷可稽，並為兩造所不
        爭執。是以，原告於94年7 月1 日前之年資應依勞動基
        準法之舊制計算資遣費，自94年7 月1 日起則依勞工退
        休金條例之新制計算，其中舊制之年資為8 年6 月又15
        日，依勞動基準法第17條規定，原告得請求8 又7/12個
        月平均工資之資遣費，計428,137 元【計算式：49,880
        ×（8 ＋7/12）＝428,137 】；另屬新制年資為2 年6
        月，依勞工退休金條例第12條之規定，原告得請求1 又
        1/4 個月平均工資之資遣費，計62,350元【計算式：49
        ,880 × （1 ＋1/4） ＝62,350】，共計原告得請求之
        資遣費為490,487 元【計算式：428,137 ＋62,350＝49
        0,487 】。原告請求被告給付資遣費526,005 元，於超
        逾上開範圍之請求，為無理由。
六、綜上所述，原告依勞基法第14條第1 項第6 款規定終止兩造
    間之勞動契約為合法，從而原告依同法第14條第4 項、第17
    條規定，請求被告給付資遣費490,487 元及自起訴狀繕本送
    達翌日即97年2 月20日起至清償日止，按年息5%計算之利息
    ，為有理由，應予准許。逾上開範圍之請求，則無理由，不
    應准許。
七、又兩造皆陳明願供擔保，分別聲請宣告假執行及免為假執行
    ，就原告勝訴部分，因所命給付金額未逾50萬元，爰依民事
    訴訟法第389 條第1 項第5 款規定，由本院依職權宣告假執
    行，並依被告聲請酌定相當之擔保金額宣告免為假執行。至
    原告敗訴部分，其訴既經駁回，假執行之聲請即失所附麗，
    故併予駁回。
八、本件事證已臻明確，兩造所為之其他主張、陳述並所提之證
    據，經審酌後，認均與本判之結論無礙，不再一一論述，併
    予敘明。
九、訴訟費用負擔之依據：民事訴訟法第78條。
中    華    民    國    97    年    11    月    13    日
                  民事第二庭    法  官  程怡怡
以上正本係照原本作成
如對本判決上訴，須於判決送達後20日內向本院提出上訴狀
中    華    民    國    97    年    11    月    18    日
                                書記官  華海珍


司法院資訊處製作；財團法人民間司法改革基金會備份。
